【裁判字號】    89,訴,1017
【裁判日期】    890607
【裁判案由】    偽造有價證券等
【裁判全文】
臺灣高雄地方法院刑事判決                        八十九年度訴字第一一七號
    公  訴  人  乙○○
    被      告  己○○
    指定辯護人  本院公設辯護人  丙○○
右列被告因偽造有價證券等案件，經檢察官提起公訴（八十九年度偵緝字第六二四號
），本院判決如左：
    主  文
己○○意圖供行使之用，而偽造有價證券，處有期徒刑參年陸月。
偽造之發票人為丁○○、付款人為高雄區中小企業銀行林園分行，票號ＨＥＢ－00
00000號、票面金額為新臺幣捌拾萬元、發票日期為民國八十五年十月十五日之
支票壹張沒收。同意書、契約書、機械工具租借切結書上偽造之「庚○○」署押各貳
枚、壹枚、壹枚均沒收。
    事  實
一、己○○係戊○○之子盧慶松之朋友，明知無償付能力，竟意圖為自己不法之所有
    ，基於概括之犯意，先於民國八十五年二月十八日農曆春節除夕，在戊○○位於
    高雄縣林園鄉○○村○○○路一之五號住處，持郭姓不詳姓名年籍之人所簽發、
    面額新臺幣（下同）五十萬元之支票一張，向戊○○佯稱因急需現金四十萬元，
    願將該張支票交予戊○○兌領，以其中之四十萬元清償戊○○，另十萬元再由戊○○交其取回即可，使戊○○信以為真，陷於錯誤，將四十萬元之財物交付己○○，並當場取得前開支票，惟春節假期過後，經戊○○向銀行查詢，得知該支票
    帳戶內並無存款，乃要求己○○處理，己○○為避免戊○○催討，於八十五年三
    月四日以其名義簽發未載到期日、面額四十萬元、票號三五八九一號、發票日八
    十五年三月四日之本票一張，換回前開五十萬元支票，隨即避不見面，戊○○追
    償無門，始知受騙。又承前概括犯意，明知其於八十四年間某日，在高雄縣林園
    鄉○○○路路旁，拾獲庚○○之身分證一張，係他人之遺失物，竟意圖為自己不
    法之所有，將之侵占入已（此部分追訴權時效已完成），而於八十五年五月十二
    日，持前開侵占而來庚○○所遺失之身分證，至位於高雄市小港區之豐盛交通有
    限公司，假冒庚○○名義，偽稱欲承租該公司之營業小客車，而與該公司簽訂同
    意書及契約書，分別在該同意書上之立同意書人欄下、契約書上之乙方姓名欄內
    偽簽「庚○○」名義之署押各二枚、一枚，並通知其不知情之弟蕭敏昌前往擔任
    保證人，向豐盛交通有限公司租得車牌Ｓ－○五八號營業小客車一部，足以生損
    害於庚○○及豐盛交通有限公司，並使該公司陷於錯誤，將上開營業小客車交予
    己○○，己○○則於使用該車二個月，即將該車棄置於路旁後逃逸。並明知欲向
    高雄市○○區○○里○○路十五號即甲○○所經之登華企業有限公司，租借八尺
    電動捲板機一台，必須簽發與該捲板機同價值金額即八十萬元之支票，乃意圖供
    行使之用，於八十五年九月三日，以看報紙廣告打電話方式，在高雄縣林園鄉雙
    園大橋下，以二千元代價，向不詳姓名年籍之成年男子購得丁○○所有之發票人
    為丁○○、付款人為高雄區中小企業銀行林園分行、票號ＨＥＢ0000000
    號、票面金額及發票日期均空白之支票一張（係丁○○所有，於八十五年八月二
    十七日晚上，在其位於高雄縣林園鄉○○村○○○路二七○巷八十六號住處失竊
    ），再於八十五年九月四日，承前開詐欺取財之概括犯意，持前開侵占而來庚○○所遺失之身分證，至位於高雄市○○區○○里○○路十五號即甲○○所經營之
    登華企業有限公司，假冒庚○○名義，偽稱欲租用八尺電動捲板機，而與該公司
    負責人甲○○之子吳芳歷訂立機械工具租借切結書，並在該切結書上之承租人負
    責人欄下偽簽「庚○○」名義之署押一枚，同時未經丁○○授權，偽填前開購得
    支票之票面金額為八十萬元、發票日為八十五年十月十五日後，交予不知情之吳
    芳歷收執，以為租用機具之擔保，致吳芳歷陷於錯誤，向該公司租得八尺電動捲
    板機一台後逃逸，足以生損害於庚○○及登華企業有限公司，屆期不僅機具未還
    ，且租金未付，經甲○○持上開支票前往華南銀行苓雅分行提示領款，因丁○○
    已申報掛失止付而退票，始查悉上情。
二、案經戊○○訴請及高雄縣警察局林園分局移送臺灣高雄地方法院檢察署檢察官偵
    查起訴。
    理  由
一、訊之被告己○○對其於右揭時地以上開方式向戊○○借款未還、拾獲庚○○身分
    證而侵占入己、購買並偽造上開丁○○所有之支票及持庚○○身分證，前往豐盛
    交通有限公司、華登企業有限公司租得上開營業小客車一輛、八尺電動捲板機一
    台，且在租用八尺電動捲板機時，亦有行使上開丁○○所有之支票等事實，供認
    不諱，核與告訴人戊○○於偵審中（見八十五年度偵字第一七五四七號偵查卷第
    十二頁、八十九年度偵緝字第六二四號偵查卷第二十五頁正、反面、本院八十九
    年五月十七日審判筆錄）及被害人丁○○於警訊及本院審理時（見警卷第一頁正
    、反面、本院八十九年五月二十四日審判筆錄）、被害人甲○○、庚○○於警訊
    及偵審中（見警卷第二頁至第三頁、第四頁至第五頁、八十六年度偵字第一八二
    二七號偵查卷第十一頁反面、第十二頁、八十九年度偵緝字六二四號偵查卷第二
    十六頁反面、本院八十九年五月十七日審判筆錄）、吳芳歷於偵查中（見八十六
    年度偵字第一八二二七號偵查卷第二十五頁反面、第二十六頁反面）所述情節相
    符，並有上開己○○簽發交予戊○○以換回先前持交之郭姓發票人支票之本票、
    掛失止付票據提示人資料查報表、上開票號ＨＥＢ0000000號支票、退票
    理由單、遺失票據申報書、機械工具租借切結書、同意書及契約書等件影本各一
    張附卷可稽，且被害人庚○○因屢接獲交通違規通知單，循線追查，始查悉係有
    人冒用其名義，並由蕭敏昌擔任保證人，向豐盛交通有限公司租得上開車牌Ｓ－
    ○五八號營業小客車，經追查保證人蕭敏昌結果，始知係該冒用其名義之人係被
    告，而被告亦經蕭敏昌之告知，才將前開所拾獲之庚○○之身分證，交由其妹蕭
    素惠，透過證人即高雄縣林園鄉東汕村村長王福成交還予被害人庚○○等情，已
    據被告供承在卷，並經被害人庚○○於警訊及偵審中（見警卷第四頁至第五頁、
    八十六年度偵字第一八二二七號偵查卷第十二頁、八十九年度偵緝字第六二四號
    偵查卷第二十頁反面、本院八十九年五月十七日審判筆錄）、證人蕭素惠於警訊
    及偵查中（見警卷第七頁正、反面、八十六年度偵字第一八二二七號偵查卷第二
    十五頁正、反面）、證人蕭敏昌於偵查中（見八十六年度偵字第一八二二七號偵
    查卷第二十五頁正、反面）、證人王福成於警訊及本院審理中（見警卷第六頁正
    、反面，本院八十九年五月十七日審判筆錄）分別陳述、證述綦詳，並有高雄縣
    警察局林園分局八十九年四月二十日高林警裁字第○八四二號函所附之高雄區監
    理所違規查詢報表一件在卷足參。至被告辯稱伊係透過告訴人戊○○之子盧慶松
    向告訴人借款，並非直接向告訴人借款，且該郭姓不詳姓名人所簽發之上開五十
    萬元支票，伊提示結果亦遭退票，但因找不到該郭姓發票人，而無法兌領，事後
    告訴人父子有同意讓伊慢慢清償，又伊向華登企業有限公司租得之八尺電動捲板
    機一台，延未返還，是因伊當時害怕，並無侵占之意，現已返還該公司，伊均未
    詐欺云云，惟查被告就其如何取得該紙由郭姓不詳姓名之人所簽發之五十萬元支
    票一張，分別於偵審中供稱：「是向郭姓之人收的工程款」（見八十九年度偵緝
    字第六二四號卷第三頁反面）、「‧‧‧是向一位姓郭的客人拿的，我是賣電玩
    給他，他給我的票‧‧‧‧」（見前開偵查卷第二十七頁正、反面）、「該票是
    郭姓男子向我買貨用以給付貨款，他是向我買五十餘萬的遊樂器材‧‧‧」（見
    本院八十九年五月五日訊問筆錄）等語在卷，不僅前後所述不一，且無論究係工
    程款或貨款，其既與該郭姓發票人有生意往來，且交易金額高達五十萬元，自無
    不知該郭姓發票人真正姓名、住居所之理，況該筆四十萬元借款係被告向告訴人
    戊○○本人親自借用，亦據告訴人戊○○之子盧慶松於偵查中到庭陳述甚明（見
    八十九年度偵緝字第六二四號卷第二十八頁正、反面），再參以被告向戊○○借
    得上開款項後，除先前預扣之利息外，並未清償任何款項，亦據告訴人戊○○、
    被告分別陳明、供明在卷，而被告借款當時，沒有工作，無法還錢，且已週轉不
    靈，嗣後離開原先之住處，遠赴麥寮工作，並未告知告訴人戊○○，亦據被告供
    承屬實（見八十九年度偵緝字第六二四號卷第三十八頁反面、本院八十九年五月
    五日訊問筆錄），顯見告訴人查詢上開郭姓不詳姓名之人之支票帳戶後，發現該
    帳戶並無存款，經找到被告後，被告復以其名義簽發之上開本票一張交予告訴人
    ，換回上開支票，係為拖延告訴人之催討，並藉以取信告訴人，並非意在清償該
    筆借款，而其事前預扣之利息，亦意在取信告訴人，故被告上開向戊○○借款時
    ，有施用詐術及有不法所有之意圖，至為灼然，又該詐欺犯行既已成立，縱告訴
    人事後同意讓被告慢慢清償，亦僅是希望取回上開借款，無解於詐欺罪業已成立
    之事實，至其已將上開八尺電動捲板機一台交還被害人登華企業有限公司，雖亦
    據該公司負責人甲○○於本院審理時陳明在卷（見本院八十九年五月十七日審判
    筆錄），惟被告此部分詐欺、偽造私文書及偽造有價證券犯行，於其假冒庚○○
    名義並偽造丁○○所有上開支票租得該機械時，即已成立，其事後返還該機械，
    亦無解於前開犯行之成立，更何況被告係經檢察官通緝到案後，始告知家人該機
    械藏置地點，再由其家人代為返還，而從其租得該機械至返還時止，已逾三年之
    久，顯亦無可影響前開犯行之成立，被告前開所辯，無可採取。又被告固否認其
    有偽造有價證券之故意，並辯稱：買票時，該不詳姓名男子有告訴伊金額可隨伊
    意填載，不知該支票之來源云云，經查：被告係成年人，且其既曾持郭姓不詳姓
    名之人所簽發之支票向告訴人戊○○借款，顯見其有使用支票之經驗，自無不明
    白支票係有價證券，任何人不得擅以他人名義為發票行為，且亦應知其轉讓交付
    使用支票之意義，又其以二千元代價向人購入可隨其意填載金額、發票日之該二
    欄均空白之上開支票使用，顯無任何授權金額限制，得恣意填寫金額、發票日，
    要謂其不知該等支票來源不法，實有悖於常理，再者人頭支票來源多種，縱有發
    票人為圖小利，自願充作人頭，授權不特定之持票人任意簽發者，惟亦有遭人冒
    用證件請領、拾獲、竊取者，是被告既不知該售予其支票之男子真正姓名、住居
    所，則其購入上開支票時，自不可能確知該支票係經發票人授權，又其既未向該
    支票所有人丁○○詢問是否授權填發，則該人頭支票即屬未經票載發票人丁○○
    授權，其竟恣意於上開支票上填寫八十萬元此鉅大金額，並填載發票日，其有偽
    造有價證券之故意，彰彰甚明。其此部分辯解，亦不足採信。綜上，被告所辯，
    均屬事後卸責之詞，委無可採，本件事證明確，被告犯行洵堪認定。
二、核被告上開向戊○○調借現金四十萬元之行為，係犯刑法第三百三十九條第一項
    之詐欺取財罪。又其上開假冒庚○○名義租得營業小客車及八尺電動捲板機之行
    為，係犯刑法第二百十六條、第二百十條之行使偽造私文書罪及第三百三十九條
    第一項之詐欺取財罪。至其意圖供行使之用，而購得丁○○所有上開支票，並偽
    填發票日期，又持以交付吳芳歷，而租得八尺電動捲板機之行為，則犯刑法第二
    百零一條第一項之偽造有價證券罪。被告前開偽造「庚○○」署押之行為係偽造
    文書之階段行為；其偽造私文書後復持以行使，其偽造文書之低度行為為行使之
    高度行為所吸收；又其偽造有價證券後進而行使，行使之低度行為應為偽造有價
    證券之高度行為所吸收，均不另論罪，只分別論以行使偽造私文書罪、偽造有價
    證券罪，故公訴人復於起訴法條論列刑法第二百零一條第二項之行使偽造有價證
    券罪，顯係贅引。而其前後二次偽造私文書及前後三次詐欺取財犯行，時間緊密
    ，犯意概括，所犯構成要件相同，均為連續犯，依刑法第五十六條規定，以一罪
    論。其所犯行使偽造私文書罪、詐欺取財及偽造有價證券三罪間，具有方法結果
    之牽連關係，依刑法第五十五條規定，應從較重之偽造有價證券罪處斷。公訴人
    雖認被告上開詐欺戊○○之犯行與嗣後詐欺豐盛交通有限公司、登華企業有限公
    司之犯行，犯意各別，行為互殊，應予分論併罰，惟被告上開三次詐欺犯行，雖
    手法不同，惟該庚○○之身分證係其於八十四年間拾獲，是於其向盧志光詐欺金
    錢之前，即已持有庚○○之身分證，再參以該三次詐欺犯行，時間緊密，犯罪構
    成要件相同，顯係基於概括犯意為之，應論以連續犯，公訴人前開所認尚有未洽
    ，附此敘明。審酌被告正值青壯，竟不思循正當途徑獲致財富，反以詐欺友人之
    父、冒用他人名義及偽造有價證券等方法，遂行其取財目的，依其所述，雖已於
    使用二個月後，某日夜間將上開承租之營業小客車置於豐盛交通有限公司附近返
    還，然該車既係租借所得，自應將車交由該公司收取，而非隨意棄置路旁，顯不
    尊重他人財產甚明，又其雖亦將八尺電動捲板機一台交還被害人，惟被告係經檢
    察官通緝到案後，始告知家人該機械藏置地點，再由其家人代為返還，而從其租
    得該機械至返還時止，已逾三年之久，憑此尚難認其有何悔意，再者，其向被害
    人戊○○詐欺所得之金錢，迄未返還分文，凡此均足見其惡性非輕，惟念其犯後
    坦承犯行態度尚佳等一切情狀，量處如主文所示之刑。至上開偽造之發票人為丁○○、付款人為高雄區中小企業銀行林園分行，票號ＨＥＢ－0000000號
    、票面金額為八十萬元、發票日期為八十五年十月十五日之支票一張，不問屬於
    被告與否，應依刑法第二百零五條之規定沒收之。又同意書、契約書、機械工具
    租借切結書上偽造之「庚○○」署押各二枚、一枚、一枚，均係被告所偽造，應
    依刑法第二百十九條之規定沒收。
三、至被害人庚○○之身分證係於八十四年間某日遺失，業據被害人庚○○於警訊及
    偵審中指述明確（見警卷第四頁反面至第五頁、偵查卷第十二頁、本院八十九年
    五月十七日審判筆錄），是庚○○之身分證係遺失物自屬無訛，故被告於八十四
    年間某日，在高雄縣林園鄉○○○路路旁，見庚○○之身分證遺失在該處，即將
    之侵占入己，係犯刑法第三百三十七條之侵占遺失物罪，雖未據公訴人於犯罪法
    條論及，惟公訴人於起訴犯罪事實中已提及被告拾獲庚○○所有之身分證，是本
    院就該部分自得併予審理，然刑法第三百三十七條之侵占遺失物罪之法定刑為處
    五百元以下罰金，依刑法第八十條之規定，該罪之追訴權時效為一年，被告於八
    十四年間某日侵占上開身分證，迄公訴人開始訴追止，已逾一年，是該罪之追訴
    權時效因在該時間未行使而消滅，此部分本院原應依刑事訴訟法第三百零二條第
    二款之規定，諭知免訴之判決，惟被告既將上開身分證侵占入己後，持以偽造車
    輛租用契約、違規吊扣駕駛執照同意書及訂立機械工具租借切結書，而分別向豐
    盛交通有限公司、登華企業有限公司租得車牌Ｓ－○五八號營業小客車一輛及八
    尺電動捲板機一台，而犯有刑法第二百十六條、第二百十條行使偽造私文書罪，
    則此應予免訴判決部分與該有罪部分，顯有牽連犯之裁判上一罪關係，依審判不
    可分原則，不另為免訴之諭知。
據上論斷，應依刑事訴訟法第二百九十九條第一項前段，刑法第五十六條、第二百零
一條第一項、第二百十六條、第二百十條、第三百三十九條第一項、第五十五條、第
二百零五條、第二百十九條，罰金罰鍰提高標準條例第一條前段，判決如主文。
中    華    民    國      八十九      年      六      月       七       日
                                  臺灣高雄地方法院刑事庭
                                      法  官  李麗珠
右正本證明與原本無異。
如不服本判決，應於判決送達後十日內，向本院提出上訴狀。
                                      書記官  簡鴻雅
中    華    民    國      八十九      年      六      月       八       日
附錄本案判決論罪科刑法條：
刑法第三百三十九條第一項：
意圖為自己或第三人不法之所有，以詐術使人將本人或第三人之物交付者，處五年以
下有期徒刑、拘役或科或併科一千元以下罰金。
刑法第二百十條：
偽造、變造私文書，足以生損害於公眾或他人者，處五年以下有期徒刑。
刑法第二百十六條：
行使第二百十條至第二百十五條之文書者，依偽造、變造文書或登載不實事項或使登
載不實事項之規定處斷。
刑法第二百零一條：
意圖供行使之用，而偽造、變造公債票，公司股票或其他有價證券者，處三年以上十
年以下有期徒刑，得併科三千元以下罰金。
行使偽造、變造之公債票、公司股票或其他有價證券或意圖供行使之用收集或交付於
人者，處一年以上七年以下有期徒刑，得併科三千元以下罰金。


司法院資訊處製作；財團法人民間司法改革基金會備份。
